ACORDAO-COMPLETO-2425734

ACÓRDÃO 10904/2020 ATA 34/2020 - SEGUNDA CÂMARA

VISTOS, relatados e discutidos estes autos de monitoramento do Acórdão 13574/2016-TCU-Segunda Câmara, que considerou ilegais os atos de concessão de aposentadoria a Denise de Almeida Pernambuco de Melo e Diva Silva Brito. 
ACORDAM os ministros do Tribunal de Contas da União, reunidos em sessão da 2ª Câmara, ante as razões expostas pela relatora, e com fundamento nos arts. 39, inciso II, da Lei 8.443/1992, 259, inciso II, e 262, § 2º, do Regimento Interno e 19, § 3º, da Instrução Normativa-TCU 78/2018, em:
9.1. reiterar as determinações contidas no Acórdão 13574/2016-TCU-Segunda Câmara à Universidade Federal do Rio de Janeiro, com o alerta sobre a possibilidade de aplicação de multa por reincidência no descumprimento de determinação deste Tribunal (art. 58, inciso VII, da Lei 8.443/1992) , para que a entidade:
9.1.1. cesse, imediatamente, os pagamentos decorrentes da parcela de 3,17% nos proventos de Denise de Almeida Pernambuco de Melo e Diva Silva Brito, sob pena de ressarcimento das quantias pagas indevidamente e responsabilização solidária da autoridade competente;
9.1.2. encaminhe a este Tribunal, no prazo de 30 (trinta) dias, a contar da notificação desta deliberação, comprovantes das datas em que as interessadas tomaram conhecimento daquele acórdão;
9.1.3. emita novos atos em favor das interessadas, com supressão das irregularidades verificadas inicialmente, e os submeta ao TCU, para nova apreciação, no mesmo prazo de 30 (trinta) dias, a contar da notificação desta deliberação.
9.2. remeter ao TC Processo 029.491/2020-7 cópia desta deliberação, devendo a Secretaria de Fiscalização de Pessoal adotar as providências contidas no item 7 do voto condutor desta deliberação;
9.3. dar ciência desta deliberação às interessadas e à Universidade Federal do Rio de Janeiro.

Monitoramento de acórdão  que considerou ilegais os atos de concessão de aposentadoria, em razão do pagamento de rubricas alusivas a planos econômicos baseadas em sentenças judiciais (URP - 26,05%, 28,86% e URV - 3,17%).

Segunda Câmara

Universidade Federal do Rio de Janeiro.

3. Interessadas: Denise de Almeida Pernambuco de Melo (CPF XXX.862.837-XX) e Diva Silva Brito (CPF XXX.964.637-XX).

13.1. Ministros presentes: Augusto Nardes (na Presidência), Aroldo Cedraz e Ana Arraes (Relatora).
13.2. Ministro-Substituto convocado: Marcos Bemquerer Costa.
13.3. Ministro-Substituto presente: André Luís de Carvalho.

ANA ARRAES

Reproduzo, como relatório, a instrução da unidade técnica, a qual contou com a anuência de seu corpo dirigente e do Ministério Público junto ao TCU:
"INTRODUÇÃO
1.	Trata-se de monitoramento do Acórdão 13574/2016-TCU-Segunda Câmara, proferido na Sessão de 6/12/2016, de relatoria da e. Ministra Ana Arraes (peça 7) , que considerou ilegais os atos de concessão de aposentadoria às interessadas acima elencadas, em razão do pagamento de rubricas alusivas a planos econômicos baseadas em sentenças judiciais (URP - 26,05%, 28,86% e URV - 3,17%) . 
HISTÓRICO
2.	No âmbito da deliberação, foram feitas as seguintes determinações:
9.1. considerar ilegais os atos de Denise de Almeida Pernambuco de Melo e Diva Silva Brito e negar-lhes registro; 
9.2. dispensar a reposição das importâncias indevidamente recebidas de boa-fé pelas beneficiárias até a data da notificação desta deliberação à unidade jurisdicionada; 
9.3. determinar à Universidade Federal do Rio de Janeiro que: 
9.3.1. no prazo de 15 (quinze) dias, a contar da ciência desta deliberação, cesse os pagamentos decorrentes dos atos impugnados, sob pena de ressarcimento das quantias pagas indevidamente e responsabilização solidária da autoridade competente; 
9.3.2. comunique às interessadas a deliberação deste Tribunal e as alerte de que o efeito suspensivo proveniente de eventual interposição de recursos junto ao TCU não as eximirá da devolução dos valores indevidamente recebidos após a notificação, em caso de não provimento dos apelos; 
9.3.3. no prazo de 30 (trinta) dias, a partir da ciência deste acórdão, encaminhe a este Tribunal, por cópia, comprovante da data em que as interessadas tomaram conhecimento desta deliberação; 
9.3.4. no prazo de 30 (trinta) dias, a contar da ciência desta deliberação, emita novos atos em que sejam suprimidas as irregularidades verificadas e submeta-os ao TCU para nova apreciação
3.	Devidamente comunicada da decisão (peças 10-13) , a unidade jurisdicionada não se manifestou nos autos.
4.	Monitoramento iniciado por esta unidade técnica em 20/3/2019 (peça 19) verificou a exclusão das parcelas relativas aos índices de 26,05% e 28,86%, contudo permanecia sendo paga a parcela relativa à URV, no valor de R$ 92,51, nos proventos de Denise de Almeida Pernambuco de Melo, e no valor de R$ 57,72, nos proventos de Diva Silva Brito. Além disso, não foram enviados novos atos de aposentadoria. Foi então proposta realização de diligência à Universidade.
5.	Realizada a diligência (peças 21-22) , a UFRJ solicitou prorrogação de prazo (peça 23) , autorizada por 60 dias (peça 24) , contudo não houve nova manifestação da jurisdicionada.  
6.	Novo monitoramento realizado em 9/3/2020 (peça 33) verificou que permanecia sendo paga a parcela relativa à URV, no valor de R$ 92,51, nos proventos de Denise de Almeida Pernambuco de Melo, e no valor de R$ 57,72, nos proventos de Diva Silva Brito e que não havia novos atos em favor das inativas, livres das irregularidades apontadas. Foi então proposta audiência do gestor responsável à época do Acórdão Sr. André Luiz Chagas Pereira, Pró-Reitor de Pessoal da UFRJ, para que apresentasse suas razões de justificativa para descumprimento do Acórdão em questão. 
7.	Realizada a audiência (peças 36 e 39) , o Sr. André Luiz Chagas Pereira justificou especialmente que (peça 37) :
Inicialmente, é importante esclarecer que não houve qualquer omissão por parte do servidor. Sobre o ponto, registra-se que, quando recebidos os ofícios pela UFRJ, o servidor não estava mais no cargo de Pró-Reitor de Pessoal, tendo em vista que fora exonerado do referido cargo através da Portaria nº 7.673, de 5 de agosto de 2016, publicada no DOU Nº 151, de 8 de agosto de 2016, conforme documento (anexo 1 }, acostado ao presente requerimento. Logo, considerando que já não atuava como Pró-Reitor de Pessoal, não cabia ao servidor a decisão de cumprir as diligências deste Tribunal proferidas nos respectivos ofícios, dado que esta decisão estava diretamente relacionada à competência e à atribuição dos gestores da Administração.
Não houve, portanto, qualquer omissão ou que pudesse se caracterizar como conduta culposa, tampouco dolosa do servidor, consoante ao fato de que não possuía atribuição de gestão com poderes de decidir o cumprimento de diligências.
...
REQUER: 
a. seja a presente peça de razões de justificativa recebida e processada na formada lei e do Regimento Interno da Corte; 
b. seja facultada a produção de outras provas, sobretudo a prova documental a ser posteriormente juntada, se necessário for visando ao pleno esclarecimento da verdade e à realização da ampla defesa, inclusive manifestação complementar; 
c. sejam acolhidas as razões para o fim de absolver o servidor quanto às imputações contidas na audiência, por ser medida de inteira justiça e prática de um bom direito.
8.	Em análise às justificativas apresentadas pelo ex-gestor (peça 41) , concluiu-se que a audiência deveria ser encaminhada ao Sr. Agnaldo Fernandes, Pró-Reitor de Pessoal da UFRJ, para que apresentasse suas razões de justificativa para descumprimento do Acórdão, especificamente sobre a manutenção da parcela relativa à URV, no valor de R$ 92,51, nos proventos de Denise de Almeida Pernambuco de Melo, e no valor de R$ 57,72, nos proventos de Diva Silva Brito e sobre o envio de novos atos de concessão de aposentadoria em favor das inativas, livres das irregularidades apontadas.
9.	Realizada a audiência (peças 44-45) , o Sr. Agnaldo Fernandes não se manifestou nos autos.
EXAME TÉCNICO
10.	Pesquisa realizada ao sistema Siape/A3P (peça 47) demonstra que a parcela de URV permanece sendo paga às inativas, no valor de R$ 92,51, nos proventos de Denise de Almeida Pernambuco de Melo, e no valor de R$ 57,72, nos proventos de Diva Silva Brito.
11.	Consulta ao sistema e-Pessoal (peças 48-49) também aponta que o descumprimento permanece com a ausência de envio de novos atos em favor das interessadas, livres das irregularidades apontadas.
Análise das razões de justificativas
12.	Conforme instrução anterior (peça 41) , o Sr. André Luiz Chagas Pereira, ex-Pró-Reitor de Pessoal da Universidade, foi exonerado do referido cargo em 5/8/2016 (peça 37, p. 3) , e o Acórdão 13574/2016-TCU-Segunda Câmara (peça 7) , foi proferido apenas na Sessão de 6/12/2016, não sendo assim cabível falar-se em responsabilidade desse gestor.
13.	À época do Acórdão ora monitorado, o gestor em questão era o Sr. Agnaldo Fernandes (peça 37, p. 3) , que se manteve silente, não atendendo à audiência, sobre as justificativas para descumprimento da referida determinação.
14.	Sendo assim, propõe-se que as razões de justificativas apresentadas pelo Sr. André Luiz Chagas Pereira, ex-Pró-Reitor de Pessoal da UFRJ, sejam acolhidas, sem aplicação de multa. Além disso, propõe-se que o Sr. Agnaldo Fernandes, Pró-Reitor de Pessoal da UFRJ, seja considerado revel, por não atender à audiência no prazo devido, nos termos do art. 12, § 3º, da Lei 8.443/1992, com a aplicação da multa prevista no art. 58, inciso IV, da Lei 8.443/1992 e no art. 268, inciso VII, do Regimento Interno do Tribunal.
15.	Como o Acórdão 13574/2016-TCU-Segunda Câmara não foi devidamente cumprido, propõe-se que sejam determinados a exclusão da parcela de URV, no valor de R$ 92,51, nos proventos de Denise de Almeida Pernambuco de Melo, e no valor de R$ 57,72, nos proventos de Diva Silva Brito; a quantificação e devolução dos valores recebidos indevidamente pelas inativas, desde a ciência do Acórdão em questão; e ainda o envio de novos atos de aposentadoria, livres das irregularidades apontadas.
CONCLUSÃO
16.	Com base nas informações prestadas pelo gestor e naquelas extraídas dos sistemas Siape/A3P e e-Pessoal, considera-se que as determinações constantes do Acórdão 13574/2016-TCU-Segunda Câmara foram parcialmente cumpridas pela Universidade Federal do Rio de Janeiro, propondo-se que sejam determinados a exclusão da parcela de URV, no valor de R$ 92,51, nos proventos de Denise de Almeida Pernambuco de Melo, e no valor de R$ 57,72, nos proventos de Diva Silva Brito; a quantificação e devolução dos valores recebidos indevidamente pelas inativas, desde a ciência do Acórdão em questão; e ainda o envio de novos atos de aposentadoria, livres das irregularidades apontadas.
17.	Propõe-se também que as razões de justificativas apresentadas pelo Sr. André Luiz Chagas Pereira, ex-Pró-Reitor de Pessoal da UFRJ, sejam acolhidas, sem aplicação de multa. Além disso, propõe-se que o Sr. Agnaldo Fernandes, Pró-Reitor de Pessoal da UFRJ, seja considerado revel, por não atender à audiência no prazo devido, nos termos do art. 12, § 3º, da Lei 8.443/1992, com a aplicação da multa prevista no art. 58, inciso IV, da Lei 8.443/1992 e no art. 268, inciso VII, do Regimento Interno do Tribunal.
PROPOSTA DE ENCAMINHAMENTO
18.	Em face do exposto, remetam-se os autos à consideração superior propondo-se: 
acolher, nos termos do § 2º, do art. 250 do Regimento Interno do TCU, as razões de justificativa apresentadas pelo Sr. Andre Luiz Chagas Pereira (CPF XXX.660.357-XX) , ex-Pró-Reitor de Pessoal da Universidade Federal do Rio de Janeiro;
	b) considerar revel, nos termos do art. 12, § 3º, da Lei 8.443/1992, o Sr. Agnaldo Fernandes Silva (CPF XXX.001.337-XX) , Pró-reitor da Universidade Federal do Rio de Janeiro, pelo descumprimento do Acórdão 13574/2016-TCU-Segunda Câmara, de relatoria da e. Ministra Ana Arraes;
	c) aplicar ao responsável a multa prevista no art. 58, inciso IV, da Lei 8.443/1992 e no art. 268, inciso VII, do Regimento Interno do Tribunal;
	d) com base no art. 28, incisos I e II, da Lei 8.443/1992:
	d.1) determinar o desconto integral ou parcelado da dívida na remuneração do Sr. Agnaldo Fernandes Silva (CPF XXX.001.337-XX) , observados os limites impostos pela legislação pertinente e, em especial, o disposto no art. 46 da Lei 8.112/1990;
	d.2) autorizar, desde já, a cobrança judicial da dívida, na hipótese de não atendimento das notificações, cumulada com a ineficácia dos descontos determinados no subitem anterior;
	e) determinar à Universidade Federal do Rio de Janeiro, nos termos do artigo 4°, inciso I, da Resolução-TCU 315/2020, que:
	e.1) exclua, imediatamente, a parcela relativa à URV (3,17%) dos proventos de Denise de Almeida Pernambuco de Melo (CPF XXX.862.837-XX) e de Diva Silva Brito (CPF XXX.964.637-XX) , conforme Acórdão 13574/2016-TCU-Segunda Câmara, de relatoria da e. Ministra Ana Arraes;
	e.2) no prazo de 30 (trinta) dias, sob pena de responsabilidade solidária da autoridade administrativa omissa e mediante prévia instauração de processo administrativo, apure o montante indevidamente recebido a título da parcela relativa à URV (3,17%) , por Denise de Almeida Pernambuco de Melo (CPF XXX.862.837-XX) e por Diva Silva Brito (CPF XXX.964.637-XX) , desde a ciência do Acórdão 13574/2016-TCU-Segunda Câmara, até sua efetiva exclusão, promova sua restituição ao erário, nos termos do art. 46 da Lei 8.112/1990, e comprove ao Tribunal de Contas da União as medidas adotadas; e
	e.3) no prazo de 30 (trinta) dias, envie novos atos de concessão de aposentadoria em favor de Denise de Almeida Pernambuco de Melo (CPF XXX.862.837-XX) e de Diva Silva Brito (CPF XXX.964.637-XX) , livres das irregularidades apontadas nos autos, conforme Acórdão 13574/2016-TCU-Segunda Câmara."
	É o relatório.

não há.

Procurador Júlio Marcelo de Oliveira.

ATOS DE APOSENTADORIA ILEGAIS DEVIDO A PAGAMENTO DE RUBRICAS, ALUSIVAS A PLANOS ECONÔMICOS, A PARTIR DE SENTENÇAS JUDICIAIS (URP E URV). DESCUMPRIMENTO DE DETERMINAÇÃO DO TCU. AUDIÊNCIA DO GESTOR. REVELIA. MONITORAMENTO DA RESPONSABILIDADE EM AUTOS ESPECÍFICOS. DETERMINAÇÕES.

APOSENTADORIA (APOS)

Secretaria de Fiscalização de Pessoal (Sefip).

Trata-se de monitoramento do Acórdão 13574/2016-TCU-Segunda Câmara, que considerou ilegais os atos de concessão de aposentadoria a Denise de Almeida Pernambuco de Melo e Diva Silva Brito, em razão do pagamento de rubricas alusivas a planos econômicos a partir de sentenças judiciais (URP - 26,05%, 28,86% e URV - 3,17%) .
Monitoramento iniciado pela unidade técnica verificou a exclusão das parcelas relativas aos índices de 26,05% e 28,86%, contudo permanecia sendo paga a concernente à URV, no valor de R$ 92,51, nos proventos de Denise de Melo, e no valor de R$ 57,72, nos proventos de Diva Brito, além disso, não foram enviados novos atos de aposentadoria. Logo, restou configurado descumprimento ao citado decisum, razão pela qual a unidade instrutiva propôs a responsabilização dos gestores.
Anuo a esse entendimento.
Devidamente comunicada da decisão, e posteriormente diligenciada no âmbito do monitoramento, a unidade jurisdicionada não se manifestou nos autos.
Dessa forma, a unidade técnica realizou a audiência de Agnaldo Fernandes, pró-reitor de Pessoal da UFRJ, para que apresentasse razões de justificativa com relação ao descumprimento das determinações do acórdão, especificamente no tocante à manutenção das parcelas de URV nos proventos das interessadas e ao envio de novos atos de concessão de aposentadoria, livres das irregularidades apontadas.
Todavia, não compareceu aos autos, não atendendo à audiência no prazo devido; com isso, deve ser considerado revel, nos termos do art. 12, § 3º, da Lei 8.443/1992.
Ressalto que situação semelhante a destes autos ocorreu em diversos processos de minha relatoria (Acórdãos 5.383, 5.642, 6.209 e 6.384/2020, da 2ª Câmara) . Dessa forma, expedi determinação específica à Secretaria de Fiscalização de Pessoal para apurar a responsabilidade de Agnaldo Fernandes em processo de monitoramento apartado; dessa forma, não proponho aplicar-lhe multa nestes autos, para permitir avaliação mais ampla naqueles. 
Adicionalmente, em função de a unidade jurisdicionada não atender às diligências deste monitoramento, há dúvidas quanto à ciência pelas interessadas do decisum prolatado neste processo; assim, possível ressarcimento de valores indevidos deve ser realizado em posterior etapa processual.
Por fim, como o Acórdão 13574/2016-TCU-Segunda Câmara não foi devidamente atendido, deve-se reiterar seu cumprimento.
Ante o exposto, VOTO por que o Tribunal adote a minuta de acórdão que submeto à consideração deste Colegiado.
TCU, Sala das Sessões Ministro Luciano Brandão Alves de Souza, em 29 de setembro de 2020.
ANA ARRAES 
Relatora